【裁判字號】    94,訴,5950
【裁判日期】    950404
【裁判案由】    損害賠償
【裁判全文】
臺灣臺北地方法院民事判決              94年度訴字第5950號
原      告  乙○○○
訴訟代理人  丙○○
被      告  甲○○
訴訟代理人  張立業律師
複代理人    林于椿律師
上列當事人間損害賠償事件，本院於95年3月21日言詞辯論終結
，判決如下：
    主  文
原告之訴及假執行之聲請均駁回。
訴訟費用由原告負擔。
    事實及理由
一、原告起訴主張：
（一）被告所有並設戶籍之住所門牌號碼台北市○○路○段81巷
      45號，於民國92年7月16日凌晨l時50分許起火，延燒至同
      巷毗鄰43、47、49、5l、53、55號房屋共7棟，經台北市
      消防局消防大隊第一分隊到場灌救，火災始經控制，此有
      鈞院向台北市消防局消防大隊調取之火災鑑定報告書可籍
      。依該火災原因調查報告書略以：(一)起火戶為台北市○○
      路○段8l巷45號，即被告所有並設戶籍之住所房屋內，非
      屋外。(二)火係由45號房屋內西南側附近一帶最先起火燃燒
      後往其他各址房屋廷燒。(三)起火原因不排除有人進入縱火
      之可能性。
（二）火災現場勘驗紀錄及原因判斷二、現場燒燬後狀況：(三)現
      場8l巷55號l樓未受燒損云云，其認定有誤，原告所有之5
      5號房屋，前半部為一樓，後半部為一、二樓之房屋，一
      樓部分僅前面小部分未燒燬，後大半部 (包括一、二樓)
      已燒燬，現場仍未破壞，照片已呈鈞院附卷可證，此部分
      之現場勘查紀錄有誤，應予更正敘明，且一樓前面小部分
      未燒燬部分，因消防隊為灌救火災，破門而入，灌救火災
      大量之水沖刷，致前面屋內隔間之裝璜毀損，牆壁污損，
      與全燬無異。
（三）據台北市政府消防局火災原因調查報告書三、火災原因研
      判：(四)起火原因研判：1.…若有流浪漢進入，極易被附近
      鄰居發現或趕走，由此研判有他人進入因故遺留火種 (包
      括未息菸蒂)經蓄熱致起火燃燒之可能性較小云云。惟查
      此項研判尚可置疑？蓋本件火災發生時間為凌晨1時53分
      之深夜，鄰人均已入睡，8l巷道應無人來往，如有人臨時
      進入不易被發現，遺留火種，經蓄熱致堆置之紙箱等易燃
      物起火燃燒，非無可能。3…然該處堆置之雜物均為回收
      之鐵製品及紙類等物，亦無自然發火之條件，除有人進入
      以明火引燃外，並無其他起火因素存在云云。惟依台灣高
      等法院84年度重上字第327號判決意旨略以：「…因被上
      訴人貨物堆積、移轉、磨擦、累積靜電，至相當程度，加
      諸環境配合，而自然起火，致燃燒辦公室。被上訴人並無
      管理員看守系爭辦公室，經通知後始知悉火災發生，則難
      認謂被上訴人…系爭辦公室因失火而燃燒，自應負損害賠
      償之責』等情以觀，（貨物堆積、移轉、磨擦、累積靜電
      ，至相當程度，加諸環境配合，亦能自然起火，且無人看
      守而失火燃燒則有過失），應負損害賠償之責。本件被告
      所有之45號設戶籍住處房屋，明知門鎖久已損壞未加修護
      ，仍任由他人堆置鐵製品、紙類、瓦斯桶等回收之易燃雜
      物，經堆積、移轉、磨擦、累積靜電至相當程度，加諸環
      境條件（諸如本件火災發生之時間為炎夏，天氣灸熱、悶
      熱，及回收之瓦斯桶內尚留存瓦斯而瓦斯桶之開關又鬆動
      致尚存之瓦斯流出)配合，依上開判決意旨認定，本件非
      無自然起火之可能。上述火災原因調查報告書之研判，亦
      不無商榷之處。
（五）據證人黃世賢於警訊時證稱：「出去查看，就發現8l巷45
      號門口內有一團火在燒」、「沒有上鎖，均將大門合上而
      已，用手推的話輕易可以推開」等語；證人黃景元於警訊
      時證稱：「當時僅中華路2段8l巷45號大門內一公尺處有
      大火冒出」、「我當時僅發現中華路2段45號大門內側一
      帶有火光，他處並未發現」等語；證人賴劉栗於警訊時證
      稱：「我有放置紙箱、一些回收的廢鐵放在45空屋的門口
      和內部，因為45 號的鐵門已經不能上鎖，壞掉了，45號
      屋主有將鎖匙交給我」，「我有放置回收之瓦斯桶」，「
      45號的門壞好久了，只能開起來，但無法上鎖，任何人都
      可以打開的」等語；被告之子賴明哲於警訊時亦供稱：「
      沒有承租給別人」、「本人於今 (92)年初有回到現場查
      看，確定大門沒有上鎖，可以任意打開」等情。依上開證
      人所述，火災之起火處在被告所有均設戶籍之45號房屋內
      ，45號房屋被告請賴劉栗看管任由放置廢鐵、紙箱、瓦斯
      桶等易燃物使用中，45號房屋門鎖損壞已久未予修護等事
      實，並有台北市政府消防局火災原因調查報告書可籍。上
      開被告之子賴明哲供稱未承租給別人，可知被告將大門鎖
      (已損壞)之鑰匙交付賴劉栗僅係請其代為看管，並無租賃
      關係，被告之子賴明哲才前往查看45號房屋。
（六）台北市○○路○段8l巷45號房屋為被告所有，被告戶籍設
      於該址 (被告之妻賴李月英戶籍原同設此址，於94年4月
      18日始遷出)有建物登記謄本及戶籍謄本可籍。依上開賴
      劉栗供稱被告維將將鎖匙交付於伊，門鎖損壞已久，並任
      其堆置回收之紙箱、瓦斯桶、廢鐵等易燃雜物，被告之子
      賴明哲亦供稱曾至上址查看45號房屋，均明知房屋大門門
      鎖已損壞不能上鎖，而鄰屋47號、49號、5l號、53號及8l
      巷之對面住家房屋密集，均係有人居住之市區，而被告設
      戶籍地址於該45 號住所，並任由賴劉栗堆置紙箱、瓦斯
      桶等易燃物使用中，非單純之空屋或周圍空曠之獨立空屋
      ，被告應將門鎖修護上鎖，以維公眾之安全，被告仍不予
      以修護，於夜間仍未加以上鎖。依目前社會習俗及社會實
      際情況，機關、學校等團體、社區、大樓都設有門禁管制
      ，住戶、商店門戶於夜間均無不關閉上鎖（有加裝設鐵門
      者）之情形，甚至興建中未完成之房屋於夜間及假日無人
      工作時，均將屋外之圍籬之大門加以關閉上鎖，且市區內
      之空地，亦均以鐵皮圍籬，均係為防止他人侵入，危害鄰
      屋住家生命、財產之安全，以維規律社會生活，保護社會
      公眾之安全秩序，何況45號房屋係被告設立戶籍之住所，
      非公共場所或公眾得出入之場所，並任由代被告看管該屋
      之人經常搬運堆置廢鐵、瓦斯桶及紙箱等回收之易燃物使
      用該屋中，更應善加管理，被告所有之45號房屋在使用中
      既無人看守，自應將門鎖修護上鎖，以維鄰屋住家之規律
      社會生活之公共安全秩序，此為一般人皆能注意及知之事
      ，被告更應注意防止，並能防止而不防止。
（七）按「因故意或過失，不法侵害他人之權利者，負損害賠償
      責任。故意以背於善良風俗之方法，加損害於他人者亦同
      」，民法第184條第l項定有明文。又「民法第184條第l項
      前段規定，以權利之侵害為侵權行為要件之一，故有謂非
      侵害既存法律體系所明認之權利，不構成侵權行為。惟同
      法條後段規定，故意以背於善良風俗之方法加損害於他人
      者，亦同」。則侵權行為係指違法以及不當加損害於他人
      之行為而言，至於侵害何種權利，要非所問。而所謂違法
      以及不當，不僅限於侵害法律明定之權利，即違反保護個
      人法益之法規，或廣泛悖反規律社會生活之根本原理的公
      序良俗者，亦同」（最高法院55年台上字第20 53號判例
      、82年度台上字第669號判決參閱）；又「因失火燒燬他
      人之房屋者，除民法第434條所定情形外，縱為輕過失而
      非重大過失，依民法第184條第l項之規定，亦應負損害賠
      償責任。失火人有重大過失時，使負侵權行為責任之立法
      例，為我國民法所不採，自不得以此為口實」 (最高法院
      26年度鄂上字第3號判例參照）。按所謂故意係指行為人
      對於構成侵權行為之事實，明知並有意使其發生或預見其
      發生，而其發生並不違背其本意而言；而所謂過失，不僅
      指雖非故意，但按其情節應注意、能注意而不注意之情形
      ，即對於侵權行為之事實，雖預見其發生，而確信其不發
      生之情形亦包括在內（最高法院87年台上字第438號判決
      參照）。查：本件被告戶籍住所設於上址45號房屋，非公
      共場所或公眾得出入之場所，明知其交付賴劉栗之鑰匙之
      門鎖已損壞，長期不能上鎖，且被告明知賴劉栗在其45號
      住所內堆置紙箱、瓦斯桶等易燃之雜物，復據被告之子賴
      明哲於警訊時證稱於92年初回45號房屋往查看過，確定大
      門無法上鎖，可以任意打開，仍不妥加管理，將門鎖修護
      上鎖，或令其將堆置之紙箱、廢鐵、瓦斯桶等易燃雜物搬
      移他處，該45號房屋在繼續使用狀態中，隨時有起火 (或
      有人進入縱火)引起火災，延燒鄰屋 (均為木造之易燃建
      材)之危險，自應予以修護，俾使他人不能進入，以維護
      鄰屋 (社區)規律社會生活公共之安全秩序。如依火災原
      因調查報告書結論：「不排除有人進入縱火，則被告應能
      預見門鎖損壞未上鎖，屋內又堆積紙箱等易燃物，如有人
      進入縱火，將發生火災，延燒鄰屋致鄰居之生命及財產之
      重大危害。被告對於火災之發生，如係他人縱火，非大門
      有上鎖經人破壞，或經他人破門而入縱火，而係因被告未
      將破損之門鎖修護，致他人得隨意進入所致，如係自然起
      火（參閱台灣高法院84年重上字第327號判決意旨起火原
      因)，亦係因被告任由他人堆置紙類等易燃雜物使用，不
      促其注意，不修護門鎖，又無人看守所致，則被告非僅欠
      缺一般人之注意義務，即一般人僅稍予注意即不致發生此
      結果，而被告竟未注意；復有雖非故意，但按其情節，門
      鎖未修護有人進入縱火之可能，應注意、能注意而不注意
      ，即對於火災之發生 (有人進入縱火發生火災)，雖預見
      其發生，而確信其不發生)之過失，其未盡善良管理人之
      注意義務，不僅為抽象過失，實為有重大過失；並且顯然
      對火災之發生預見其發生 (如有人進入縱火將延燒鄰屋)
      ，而發生並不違背其本意之故意，始對45號房屋明知門鎖
      久已損壞而仍不予修護。依目前社會生活習俗及社會規律
      情況，被告明知戶籍之住所房屋使用中，門鎖損壞已久而
      不修護，致他人可隨意進入屋內縱火，引起火災，造成鄰
      屋財產之損失甚鉅，已悖反規律社會生活之根本原理的公
      共秩序及目前社會之習俗。本件如被告將門鎖修護上鎖，
      他人即不能隨意進入屋內縱火 (因起火點在屋內)亦不致
      發生火災並延燒鄰屋，社會規律生活之公共安全秩序亦得
      以維護。依上開法條、判例及判決意旨，本件火災之發生
      應歸責於被告，致造成重大之災害。
（八）又按加害行為包括作為及不作為，不作為之侵權行為，有
      採因果關係說者：按無作為義務者，如有所作為，損害仍
      得防止，故客觀之因果關係並不因有無作為義務而有異；
      又所謂作為義務，通說並不以法律上或契約上負有義務者
      為限，即依公序良俗，有作為義務者亦屬之，又不作為亦
      有因果關係，倘若有所作為即得防止結果之發生者，因其
      不作為乃至發生損害，則不作為與損害之間有因果關係（
      最高法院90年台上字第1682號判例），例如依公序良俗有
      作為義務而不作為，發生損害賠償責任。上述「依公序良
      俗有作為義務而不作為，發生損害賠償責任者，此亦即最
      高法院55年台上字第2053號判例所謂廣泛悖反規律社會生
      活之根本原理的公序良俗者，此所謂因自己之行為包括不
      作為。被告雖以法律上無修護門鎖之義務為抗辯，惟被告
      設籍於45號房屋，並由賴劉栗堆積紙箱等易燃物使用中，
      依上開論述及判例意旨所謂公秩 (公共秩序)良俗 (目前
      社會習俗)有作為義務者，即依目前之社會公共秩序，被
      告應將門鎖修護上鎖之作為義務以防他人不法之行為。本
      件被告所有之45號房屋，其戶籍設於該址，縱未居住，惟
      於使用狀態中堆置廢鐵、紙箱、瓦斯桶等易燃物係屬事實
      ，為維鄰屋住家之生命、財產之公眾安全，以維公序良俗
      ，被告有應將門鎖修護上鎖之作為義務，尤其在夜間更應
      將門上鎖，此即依目前之公序良俗，尤其在市區被告有修
      護門鎖並上鎖之作為之義務，以防危害鄰屋之公眾安全（
      包括人之生命及財產）秩序，被告明知門未修護上鎖，將
      發生一定之結果（如他人進入縱火）之危險而不作為，依
      上開學者見解及最高法院55年台上字第2053號判例所謂廣
      泛悖反規律社會生活之根本原理的公共序良俗者，為不當
      加損害於他人之行為，附有防止危險發生之義務而不防止
      ，致發生火災，延燒燒燬原告所有之55號房屋，原告之損
      害與被告之不修護門鎖之不作為，有相當因果關係。
（九）「負損害賠償責任，債權人得請求支付回復原狀所必要之
      費用以代回復原狀」，民法第213條第3項定有明文，本件
      因被告設籍之房屋起火廷燒燒燬原告所有之55號房屋 (1
      樓16坪、2樓11坪。如估價單加註，因回復原狀經原告雇
      請專業人員估算損失，其中材料費為122萬9千5百68元 (
      如附估價單，另前段客廳磚牆修繕及油漆、回復原狀重建
      之建照及設計…等費，均未估計在內。上開材料被部分69
      5,568元，原告主動折價為3成計算即23l,856元（695,568
      ×30％＝231,856），連同工資534,000，共計損害765,85
      6元。
（十）至於被告抗辯原告所提估價單之真實及照片無火災當天之
      日期顯示云云。查原告受損之估價單係專業人員於訴訟中
      前往現場實際丈量估算，非杜撰而來，目前現場仍留存未
      破壞，被告如有置疑被告亦可前往勘鑑。又現場照片係火
      災後第3天所攝，照相機非每種廠牌或每台照相機均可顯
      現日期，此為一般使用照相機之常識，法亦無明定提出之
      照片證據無日期者不足做為證物，請被告至現場察看即知
      ，被告於94年12 月15日言詞辯論時辯稱照片無日期懷疑
      原告自己燒燬一樓等語，依其所言，如原告自己再加燒燬
      ，引發火勢，必有鄰居報警，則請被告提出消防隊之火警
      報告書或紀錄，以求真實。
（十二）爰為聲明：1.被告應給付原告765,856元，及自起訴狀
      送達之翌日起至清償之日止，按年息百分之五計算之利息
      。2.願供擔保請求宣告假執行。
二、被告則以：
（一）被告於法律上、契約上及公序良俗上均無將其門上鎖之作
      為義務，被告之行為不具不法性，無違法可言：按不作為
      所以應負賠償責任，須具備不法之要件，亦即有作為義務
      而不作為時始足當之，例如違反法律上或契約上義務，或
      依公序良俗有作為義務而不作為，始發生損害賠償責任。
      又公序良俗為不確定法律概念，公共秩序是國家及社會生
      活的共同要求，包括立國精神及基本國策在內。善良風俗
      是國民的一般倫理與道德觀念，包括文化傳統、生活方式
      及民間習俗在內。原告請求被告賠償損害之前提須先證明
      「被告於法律、契約、或公序良俗上有將門上鎖之作為義
      務」，然被告目前於法律、契約上均無將門上鎖之作為義
      務；至原告主張被告於公序良俗上有將門上鎖之作為義務
      ，為被告系爭起火屋內所放置之紙箱、一些回收之廢鐵及
      回收之瓦斯桶，任何家庭均會放置，因一般家庭總會有舊
      報紙、雜誌等紙類，吃完未回收的奶粉罐或其他罐類，無
      瓦斯管之地方均會有用完未收回之瓦斯桶，有些家庭係放
      置於家中，有些存放於倉庫，故被告火災之房屋所放置之
      物與一般家庭放置之物無分別，試問：我國有何公序良俗
      之慣例，規範所有人須將家門或倉庫上鎖以防止他人私自
      進入危害鄰居之安全？又目前機關、學校、社區、大樓設
      有門禁，住戶、商家夜間均閉戶上鎖，其目的係為防止他
      人進入竊取財物；市區內之空地以鐵皮圍籬，係為防止他
      人進入亂停車；興建中未完成之房屋於夜間及假日無人工
      作時，均將屋外之圍籬加以關閉上鎖，係為防止他人進入
      發生工地意外，均非如原告所言係為防止危害鄰居住家之
      安全，且依照民法第765條：「所有人，於法令限制之範
      圍內得自由使用、收益、處分其所有物，並排除他人之干
      涉」之規定，排除他人之干涉係所有人之權利，非其義務
      ，若屋主不怕宵小進入而未將家門上鎖，亦屬權力不行使
      ，無違法可言，故原告主張我國有將大門上鎖以防止他人
      私自進入危害鄰居安全之公序良俗上義務者，實屬無稽。
（二）被告主觀上無故意過失可言：
      被告係將系爭起火房屋之鑰匙交給訴外人賴劉栗，但因被
      告年事高行動不便均無回去探望，故不知賴劉栗於系爭起
      火屋內放置紙箱、廢鐵及瓦斯桶。另被告起火之房屋所放
      置之物與一般家庭放置之物無分別，被告關於其所有房屋
      之注意義務與一般人相同，而一般人均無將其門上鎖之注
      意義務，故被告無將門上鎖無故意過失可言。被告既將鑰
      匙交於賴劉栗，則其於交付當時系爭起火房屋之門必能上
      鎖，嗣後不能上鎖之事，被告之子雖於92年初有回去探望
      而發現門未上鎖，但未將此事告知被告，故關於嗣後門未
      上鎖之事，被告實不知情，故被告關於火災發失導致原告
      之損害，無故意過失可言。
（三）被告無將門上鎖之行為，與原告之損害無相當因果關係：
      我國民法係採相當因果關係，假設原告於火災當天有將大
      門上鎖，但因社會目前宵小眾多，普通之鎖對其並無阻擋
      之效，該放火之第三人亦可能將鎖打開自行進入點火，而
      被告無上鎖，通常情形只是有人會私自入內而已，難以認
      定入內之第三人通常會點火，而社會新聞關於失火之原因
      多為工廠或有人居住之房屋電線走火，至於空屋被人闖入
      而加以點火之情形非常稀少，如何能作相當因果關係之認
      定，故於本案相當因果關係之要件不能成立。至於原告主
      張有相當因果關係，須就「火災當天，若被告有將門上鎖
      之行為，則放火之第三人確實無法打開大門進入，則此種
      火災之損失必不發生」負確實舉證責任，不能空言主張。
（四）聲明：原告之訴駁回。
三、不爭執之事項
（一）被告所有門牌號碼台北市○○路○段81巷45號，於92年7月
      16日凌晨l時50分許起火，延燒至同巷毗鄰43、47、49、
      5l、53、55號房屋，經台北市消防局消防大隊第一分隊到
      場灌救。
（二）台北市○○路○段8l巷45號房屋為被告所有，台北市○○
      路○段8l巷55號房屋為原告所有。
（三）台北市○○路○段8l巷45號房屋，於上開火災發生時並未
      上鎖。
四、得心證之理由：
（一）原告主張本件火災發生時間為凌晨1時53分之深夜，鄰人
      均已入睡，8l巷道應無人來往，如有人臨時進入不易被發
      現，遺留火種，經蓄熱致堆置之紙箱等易燃物起火燃燒，
      非無可能。本件被告所有之45號設戶籍住處房屋，明知門
      鎖久已損壞未加修護，仍任由他人堆置鐵製品、紙類、瓦
      斯桶等回收之易燃雜物，經堆積、移轉、磨擦、累積靜電
      至相當程度，加諸環境條件，本件非無自燃起火之可能云
      云。惟為被告否認，經查，據原審卷附台北市政府消防局
      火災原因調查報告書起火原因研判：「3據關係人黃世賢
      所述....，.... 據現場勘查結果，係由屋內西南側最先
      起火燃燒，該處經清理後未發現遭揮發性溶劑撥灑痕跡，
      且現場所採集之地面燒熔物送驗鑑析結果，雖未檢出石油
      系促燃劑成分，然該處堆積之雜物均為回收之鐵製品及紙
      類等物，亦無自燃發火之條件，除有人進入以明火引燃之
      外，並無其他起火因素存在，故綜合以上所述研判：不排
      除有人進入縱火之可能性」，上開鑑定結論係經消防局現
      場勘查及關係人之陳述，應屬可採，則本件起火原因應為
      有人進入被告屋內縱火，原告上開主張已與台北市政府消
      防局火災原因調查報告書鑑定之結論不符，原告並未舉其
      他積極證舉以實其說，其推論本件非無自燃起火之可能，
      尚不足採。
（二）原告主張依目前之社會公共秩序，被告有將門鎖修護上鎖
      以防他人不法之行為之作為義務等語，惟為被告否認。按
      所有人，於法令限制之範圍內得自由使用、收益、處分其
      所有物，並排除他人之干涉，民法第765條定有明文。又
      按以不作為侵權行為者，原則上應以法律上、契約上或公
      序良俗上有作為義務始足當之；依上揭民法第765條，排
      除他人之干涉係所有人之權利，非其義務，若所有人未將
      家門上鎖，應認屬權利不行使，尚難認有何不法；又單純
      之家門未上鎖之不行為本身，並不必然即發生公共秩序之
      危害，除被告有在現場發現非可歸責於自己事由而失火，
      能撲滅而不撲滅竟逃之夭夭，致引起大火之情形，或有構
      成不作為的侵權行為，然本件被告於系爭房屋起火時並未
      在現場，此為二造所不爭執，自難認被告未將家門修復上
      鎖之不作為有違反公序良俗，原告主張被告未將門鎖修復
      上鎖即有違公序良俗云云，亦不足採。
（三）原告主張其損害與被告之不修復門鎖之不作為，有相當因
      果關係等語，此亦為被告否認。經查，依上揭台北政府消
      防局鑑定結果，系爭火災發生係有第三人之不法行為所致
      ，原告單純不修復門鎖之不作為，按諸一般情形，並不必
      然產生火災之結果；又被告未將門鎖修復致第三人進入，
      然原告並未就若被告有將門上鎖之行為，則放火之第三人
      確實無法打開大門進入，系爭火災之損失必不發生，舉證
      以實其說，原告主張被告不修復門鎖之不作為，與原告之
      損害有因果關係乙節，亦不足採。
（四）至原告請求調查被告有無就系爭房屋投保火險及領取保險
      金一節，惟查，原告之子賴明哲於警訊時已有供明未就系
      爭發生火災房屋投保等語（見92年7月18日談話筆錄）；
      再依上開台北市消防局火災鑑定意見，系爭火災有可能由
      第三人縱火，然依本件卷內資料，並未確定係何人所為，
      原告亦未舉證以實其說，是縱查出被告有就系爭房屋投保
      ，惟亦難據被告之投保行為，而推定被告對系爭火災之發
      生有故意或過失，是原告聲請調查此部分，核認無調查必
      要。
五、綜上所述，被告之不作為與侵權行為之要件尚有未符，原告
    依據侵權行為之法律關係請求被告賠償765,856元，及自起
    訴狀送達之翌日起至清償之日止，按年息百分之五計算之利
    息為無理由，應予駁回。原告之訴既經駁回，其假執行之聲
    請亦失所附麗，併予駁回。
六、結論：原告之訴為無理由，依民事訴訟法第78條，判決如主
    文。
中    華    民    國    95    年    4     月    4     日
                  民事第二庭  法  官  吳淑惠
以上正本係照原本作成。
如對本判決上訴，須於判決送達後20日內向本院提出上訴狀
中    華    民    國    95    年    4     月    6     日
                              書記官  蔡凱如


司法院資訊處製作；財團法人民間司法改革基金會備份。
